【裁判字號】    95,上,694
【裁判日期】    951212
【裁判案由】    侵權行為損害賠償
【裁判全文】
臺灣高等法院民事判決                   95年度上字第694號
上  訴  人  丁○○
被  上訴人  乙○○（民國八十七年四月十一日出生）
            甲○○（民八十八年十一月十三日出生）
兼 上 二人
法定代理人  丙○○
共      同
訴訟代理人  陳智義律師
上列當事人間請求侵權行為損害賠償事件，上訴人對於中華民國
九十五年六月二十三日台灣桃園地方法院九十四年度訴字第七九
五號第一審判決提起上訴，經本院於九十五年十一月二十八日言
詞辯論終結，判決如下：
    主    文
上訴駁回。
原判決所命之給付，上訴人如分別以新台幣肆拾萬貳仟零捌元、
伍拾參萬柒仟陸佰伍拾捌元、伍拾陸萬參仟參佰捌拾壹元，依序
為被上訴人丙○○、被上訴人乙○○及被上訴人甲○○預供擔保
，均得免為假執行。
第二審訴訟費用由上訴人負擔。
    事 實 及 理 由
一、本件上訴人聲明求為判決：(一)原判決關於不利上訴人部分廢
    棄。(二)上開廢棄部分，被上訴人在第一審之訴及假執行之聲
    請均駁回。(三)如受不利判決，願預供擔保請准宣告免為假執
    行。
    被上訴人聲明求為判決：上訴駁回。
二、被上訴人起訴主張：上訴人於民國（下同）九十二年二月二
    十五日夜間十時四十分許，騎乘牌照號碼HRI－201號重型機
    車沿桃園縣八德市○○路往大湳方向行駛，途經同市○○路
    口時，應即注意該路段限速四十公里，並應注意車前狀況，
    隨時採取必要之安全措施，且在雙向二車道行駛時，在劃有
    分向限制線之路段，不得駛入來車之車道內，又行駛至交岔
    路口，直行車尚未進入交岔路口，而轉彎車已達中心處開始
    轉彎，直行車應讓轉彎車先行，詎上訴人竟貿然以時速八十
    公里之速度向前行駛，復疏未注意及此，適有未佩帶安全帽
    之被害人即伊等之妻及母李鳳嬌所騎乘牌照號碼為BWZ－300
    號重型機車已自同市○○路左轉進入新興路，兩車因此發生
    碰撞，被害人李鳳嬌因而受有頭部外傷，延至同年月二十八
    日因顱腦損傷休克死亡，上訴人自有過失等情。爰依侵權行
    為之法則，求為命上訴人分別給付被上訴人乙○○新台幣（
    下同）一百五十四萬一千九百八十三元、甲○○一百五十九
    萬三千四百二十七元、丙○○五百三十萬七千一百二十一元
    ，並加付法定遲延利息之判決（原審判命上訴人給付被上訴
    人乙○○五十三萬七千六百五十八元本息、給付甲○○五十
    六萬三千三百八十一元本息、丙○○四十萬二千零八元本息
    ；而駁回被上訴人其餘之請求。被上訴人就其敗訴部分，未
    據聲明不服，已告確定；上訴人就其敗訴部分聲明不服）。
    上訴人則以：伊因系爭車禍所涉及過失致死刑責部分，業經
    檢察官不起訴處分確定，且桃園縣警察局八德分局廣興派出
    所製作之道路交通事故現場圖，其數據明顯有誤，亦無伊機
    車相關位置、方向等資料，不足採信，況國內尚無機車肇事
    後遺留剎車痕長度換算時速之數據資料可供對照參考，故被
    上訴人憑上開現場圖所為各種推論，主張伊機車跨越中央分
    隔線行使等情，均無所據。系爭車禍之發生，實係被害人李
    鳳嬌未佩帶安全帽騎乘機車闖紅燈，左轉彎高速行駛未讓伊
    之直行車先行所致，李鳳嬌自應就系爭車禍之發生負全部過
    失責任。況被上訴人請求之扶養費及慰撫金額，顯屬過高云
    云，資為抗辯。
三、兩造不爭執之事實：
  (一)上訴人於九十二年二月二十五日夜間十時四十分許，騎乘牌
    照號碼為HRI－201號重型機車沿桃園縣八德市○○路往大湳
    方向行駛至廣興路口處時，適有未佩帶安全帽之被害人李鳳
    嬌騎乘牌照號碼為BWZ－300號重型機車，自同市○○路左轉
    進入新興路，兩車因而發生碰撞，致被害人李鳳嬌受有頭部
    外傷，延至同年月二十八日因顱腦損傷休克致死。又被害人
    李鳳嬌為被上訴人丙○○之妻，被上訴人乙○○、甲○○之
    母（見原審卷十三頁之警繪道路交通事故現場圖、九頁之相
    驗屍體證明書）。
  (二)上訴人因上開車禍所涉及過失致死刑責部分，業經臺灣桃園
    地方法院檢察署檢察官於九十二年九月三十日以九十二年度
    偵字第一四七八二號處分不起訴確定（見原審卷十頁至十一
    頁）。
  (三)被上訴人已共同領取強制汽車責任保險金一百四十萬元，而
    被上訴人丙○○、乙○○各分得四十六萬六千六百六十七元
    ，被上訴人甲○○則分得四十六萬六千六百六十六元（見原
    審卷一二Ｏ頁之言詞辯論筆錄）。
  (四)系爭發生車禍之新興路原設有中央分隔線，惟於系爭車禍發
    生前甫鋪設柏油，故未及劃設中央分隔線（見原審卷一二Ｏ
    頁之言詞辯論筆錄）。
四、被上訴人主張上開車禍事故，全係因上訴人之過失所致；而
    上訴人則予以否認，並以前開情詞置辯。經查：
  (一)上訴人於前開時、地騎乘牌照號碼HRI－201號重型機車沿桃
    園縣八德市○○路往大湳方向行駛，途經同市○○路口時，
    應即注意遵守在未劃設行車分向線之道路，時速不得超過四
    十公里之規定，竟疏未注意及此，而貿然以時速八十里之速
    度行駛，復疏未注意車前狀況，致與被害人李鳳嬌所騎乘牌
    照號碼BWZ－300號重型機車自同市○○路已完成左轉新興路
    發生碰撞，被害人李鳳嬌因而人車倒地，而受有頭部外傷，
    造成顱腦損傷休克，至同年二月二十八日死亡，業經原審調
    取台灣桃園地方法院檢察署九十二年度相字第四四０號相驗
    卷宗、九十二年度偵字第一四七八二號過失致死案件偵查卷
    宗查明屬實，且上訴人肇事當時之煞車痕經警測量結果，長
    達十二點八公尺，上訴人復於警訊時已自承當時之車速約達
    八十公里（見上開相驗卷二頁、五頁背面），並有相驗屍體
    證明書、檢察官不起訴處分書及道路交通事故調查報告表所
    附現場圖可稽（見原審卷九頁至十三頁）。雖上訴人抗辯伊
    當時之車速並未超過四十公里，且被害人李鳳嬌尚未完成左
    轉動作云云，惟查上訴人在警訊時已自承肇事當時之時速為
    八十公里，且其於肇事後所留下之煞車痕亦長達十二點八公
    尺；再經本院命兩造於上開警繪道路交通事故現場圖繪出本
    件之最初撞擊點後，依據兩造所繪出一致最初之撞擊點顯示
    ，被害人李鳳嬌確已自同市○○路完成左轉新興路之動作（
    見原審卷十三頁之道路交通事故現場圖、本院卷二八頁背面
    至二九頁之準備程序筆錄），復經參諸證人即當時抵達現場
    處理事故之警員翁祖國在原審所證稱：「依現場圖來看，李
    女（指被害人）已完成左轉動作，進入新興路，…我從八十
    六年擔任（警察）至今，依我個人的經驗研判，被告（指上
    訴人）的車速應該有一定之速度」（見原審卷一二八頁之言
    詞辯論筆錄）等情節以觀，顯見上訴人駕車行進時，疏未注
    意車前狀況，復超速行駛，致於發現被害人李鳳嬌駕駛之機
    車已完成左轉彎時，因距離迫近，煞閃不及而肇禍，應有過
    失，且與被害人李鳳嬌之死亡間顯有相當因果關係存在。是
    上訴人所為之上開抗辯，殊不足取。
  (二)雖上訴人又抗辯本件車禍業經檢察官處分不起訴，足見伊並
    無過失云云，惟查上訴人本件車禍肇事責任所涉及過失致死
    刑事責任，固經檢察官處分不起訴確定，惟並無拘束本件獨
    立民事訴訟之效力，本院仍得斟酌全辯論意旨及調查證據之
    結果，依自由心證，認定事實如上述，而為與該檢察官偵查
    結果相異之認定（最高法院四十一年台上字第一三Ｏ七號判
    例參照）。
五、按因故意或過失不法侵害他人之權利者，負損害賠償責任；
    又不法侵害他人致死者，被害人之父、母、子、女及配偶，
    雖非財產上之損害，亦得請求賠償相當之金額；又不法侵害
    他人致死者，對於支出醫療及增加生活上需要之費用或殯葬
    費之人，亦應負擔損害賠償責任；又被害人對於第三人負有
    法定扶養義務者，加害人對於第三人亦應負損害賠償責任，
    民法第一百八十四條第一項前段、第一百九十二條第一項、
    第二項、第一百九十四條分別定有明文。查上訴人既因過失
    不法侵害被害人李鳳嬌致死，已如上述。而被上訴人丙○○
    為被害人李鳳嬌之夫、被上訴人乙○○、甲○○均為被害人
    李鳳嬌之子，業據彼等提出戶籍謄本為證（見原審卷十五頁
    至十六頁），則被上訴人依據上開規定，請求上訴人對於被
    上訴人因而所受之損害，負損害賠償責任，即屬有據。茲就
    被上訴人所請求上訴人賠償之各項金額應否准許，分述如下
    ：
  (一)關於喪葬費用部分：被上訴人丙○○主張伊為被害人李鳳嬌
    支出殯葬費二十三萬七千三百五十元，業據其提出喪葬費開
    支表、估價單為證（見原審卷十七頁至十九頁），經核均為
    喪葬禮俗上所必要之費用，且為上訴人所不爭執（見原審卷
    一一九頁之言詞辯論筆錄），是被上訴人丙○○所為此部分
    之請求，應屬有據。
  (二)關於扶養費部分：
    1.關於被上訴人乙○○部分：
      被上訴人乙○○為被害人李鳳嬌之長子，依民法第一千一
      百十四條第一項第一款規定，被害人李鳳嬌對於被上訴人
      乙○○即負有扶養之義務。又被上訴人乙○○係於八十七
      年四月十一日出生（見原審卷十六頁之戶籍謄本），現就
      讀國民小學三年級，在其成年之前，並無謀生能力，應由
      其父即被上訴人丙○○與其母即被害人李鳳嬌按各二分之
      比例共負扶養義務；又依行政院主計處九十二年度家庭收
      支調查報告，桃園縣九十二年度每戶每年之平均消費支出
      為七十萬七千三百四十四元，每戶平均人數為三點八六人
      （見原審卷二三頁至二六頁），是桃園縣平均每人每年經
      常性支出為十八萬三千二百四十九元，自得作為計算本件
      扶養費之依據。準此，自被害人李鳳嬌死亡之日即九十二
      年二月二十八日起，計至被上訴人乙○○年滿二十歲即一
      Ｏ七年四月十日止，尚有十五年又一個月（即十五點零八
      年），依霍夫曼法扣除中間利息後，被上訴人乙○○原得
      請求之扶養費為一百零一萬零一百十五元 (其計算式為：
      183,249元×10.9800+ 183,249元×0.08× (11.5363 －
      10.9800)÷2＝1,010,115元，小數點以下四捨五入），惟
      被上訴人乙○○僅請求一百萬八千六百五十元，自屬有據
      。
    2.關於被上訴人甲○○部分：
      被上訴人甲○○為被害人李鳳嬌之次子，依民法第一千一
      百十四條第一項第一款規定，被害人李鳳嬌對於被上訴人
      甲○○亦負有扶養之義務。又被上訴人甲○○係八十八年
      十一月十三日出生（見原審卷十六頁之戶籍謄本），現就
      讀國民小學一年級，在其成年之前，並無謀生能力，應由
      其父即被上訴人丙○○與其母即被害人李鳳嬌按各二分之
      一比例共負扶養義務；又依行政院主計處九十二年度家庭
      收支調查報告，桃園縣九十二年度每戶每年之平均消費支
      出為七十萬七千三百四十二元，每戶平均人數為三點八六
      人，是桃園縣平均每人每年經常性支出為十八萬三千二百
      四十九元，自得作為計算扶養費之依據，已如上述。準此
      ，自被害人李鳳嬌死亡之日即九十二年二月二十八日起，
      至被上訴人甲○○年滿二十歲即一Ｏ八年十一月十二日止
      ，尚有十六年又八個月（即十六點六七年），依霍夫曼法
      扣除中間利息後，被上訴人乙○○原得請求之扶養費為一
      百零九萬零一百九十四元（計算式為：183,249元×11.53
      63 +183,249元×0.67× (12.0769－11.5363)÷2=1,090,
      194元），惟被上訴人甲○○僅請求一百零六萬零九十三
      元，亦屬有據。
  (三)關於非財產上損害之慰藉金部分：
    查被上訴人因本件車禍痛失彼等之妻或母，在精神上自必感
    受莫大之痛苦，不言可喻，自得依民法第一百九十四條規定
    ，請求上訴人賠償慰藉金。爰斟酌被上訴人丙○○係桃園縣
    成功高商畢業、目前任職於儒龍電子股份有限公司、月入三
    萬三千元、有存款五十萬元、無不動產；被上訴人乙○○、
    甲○○目前均就讀國民小學三年級及一年級，均無資產；而
    上訴人係高級職業學校畢業、目前在紡織廠擔任品管員、月
    入二萬六千元、無存款及不動產等一切情狀後，認被上訴人
    丙○○請求上訴人賠償一百五十萬元，被上訴人乙○○、甲
    ○○各請求上訴人賠償一百萬元，均核屬適當。
六、依上所述，被上訴人原得請求上訴人賠償被上訴人丙○○一
    百七十三萬七千三百五十元（其計算式為：237,350元＋1,5
    00,000元＝1,737,350元）、賠償被上訴人乙○○二百萬八
    千六百五十元（其計算式為：1,008,650元＋1,000,000 元
    ＝2,008,650元）、賠償被上訴人甲○○二百零六萬零九十
    三元（其計算式為：1,060,093元＋1,000,000元＝
    2,060,093元）。惟查：
  (一)按損害之發生或擴大，被害人與有過失者，法院得減輕賠償
    金額或免除之，民法第二百十七條第一項定有明文。查本件
    車禍之發生，被害人李鳳嬌於上開時、地騎乘重型機車，未
    佩戴安全帽，致顱腦損傷休克死亡而造成本件損害之擴大，
    為被上訴人所不爭執。足見就本件事故損害之擴大，被害人
    李鳳嬌亦與有過失，自應依上開規定，減輕上訴人之賠償金
    額。爰斟酌上訴人駕駛重型機車行經上開路段，有疏未注意
    車前狀況及超速行駛之過失；而被害人李鳳嬌駕駛重型機車
    亦有疏未注意佩戴安全帽之過失等情節後，認上訴人與被害
    人李鳳嬌均應各負二分之一之過失責任，自應減輕上訴人之
    賠償金額至二分之一，經減輕後，上訴人應賠償被上訴人丙
    ○○八十六萬八千六百七十五元、賠償被上訴人乙○○一百
    萬四千三百二十五元、賠償被上訴人甲○○一百零三萬零四
    十七元（其計算式依序為：1,737,350元÷2＝868,675元、
    2,008,650元÷2＝1004,325元、2,060,093元÷2＝1030,047
    元）。
  (二)復按保險人依本法所為之保險給付，視為被保險人損害賠償
    金額之一部分；又被保險人受賠償請求時，得扣除之，強制
    汽車責任保險法第三十二條定有明文。被上訴人自認已領取
    強制汽車責任之保險金一百四十萬元（見原審卷一二Ｏ頁之
    言詞辯論筆錄），為兩造所不爭執，已如上述。又該一百四
    十萬元之保險金被上訴人已自認被上訴人丙○○、乙○○各
    分受四十六萬六千六百六十七元、被上訴人甲○○分受四十
    六萬六千六百六十六元（見原審卷一二Ｏ頁之言詞辯論筆錄
    ），依上開規定，自應各就彼等所分受金額扣除之。經扣除
    後，上訴人尚應賠償被上訴人丙○○四十萬二千零八元、賠
    償被上訴人乙○○五十三萬七千六百五十八元、賠償被上訴
    人甲○○五十六萬三千三百八十一元（其計算式依序為：
    868,675元－466,667元＝40,2008元、1004,325元－466,667
    ＝537,658 元、1030,047元－466,666元＝563,381元）。
七、從而，被上訴人依據侵權行為之法則，請求上訴人給付被上
    訴人丙○○四十萬二千零八元、被上訴人乙○○五十三萬七
    千六百五十八元、被上訴人甲○○五十六萬三千六百八十一
    元，及均自起訴狀繕本送達之翌日即九十四年六月二十四日
    起，至清償日止，按年息百分之五計算之利息部分，均屬應
    予准許。原審就上開部分，所為上訴人敗訴之判決，核無違
    誤。上訴論旨仍執前詞指摘原判決各該部分不當，求予廢棄
    改判，為無理由。末查上訴人就原判決所命之給付，既陳明
    願預供擔保，以代釋明，聲請宣告免為假執行，核無不合，
    爰酌定相當之擔保金額准許之。
十、至兩造其餘之攻擊或防禦方法及未經援用之證據，經本院斟
    酌後，認為均不足以影響本判決之結果，自無逐一詳予論駁
    之必要，併此敘明。
據上論結，本件上訴為無理由，依民事訴訟法第四百四十九條第
一項、第七十八條、第四百六十三條、第三百九十二條第二項，
判決如主文。
中    華    民    國    95    年    12    月    12    日
                    民事第六庭
                        審判長法  官  林鄉誠
                              法  官  梁玉芬
                              法  官  楊豐卿
正本係照原本作成。
如不服本判決，應於收受送達後20日內向本院提出上訴書狀，其
未表明上訴理由者，應於提出上訴後20日內向本院補提理由書狀
（均須按他造當事人之人數附繕本）上訴時應提出委任律師或具
有律師資格之人之委任狀；委任有律師資格者，另應附具律師資
格證書及釋明委任人與受任人有民事訴訟法第466條之1第1項但
書或第2項（詳附註）所定關係之釋明文書影本。
中    華    民    國    95    年    12    月    12    日
                              書記官  殷丹妮
附註：
民事訴訟法第466條之1（第1項、第2項）：
對於第二審判決上訴，上訴人應委任律師為訴訟代理人。但上訴
人或其他法定代理人具有律師資格者，不在此限。
上訴人之配偶、三親等內之血親、二親等內之姻親，或上訴人為
法人、中央或地方機關時，其所屬專任人員具有律師資格並經法
院認為適當者，亦得為第三審訴訟代理人。


司法院資訊處製作；財團法人民間司法改革基金會備份。
